臺灣臺北地方法院民事判決　九十一年度訴字第二六二號
　　原　　　告　　百晨企業有限公司
　　法定代理人　　丁○○
　　訴訟代理人　　易定芳律師
　　複　代理人　　戊○○
　　　　　　　　　丙○○
　　被　　　告　　大都市營造工程股份有限公司
　　法定代理人　　乙○○
　　訴訟代理人　　黃訓章律師
　　複 代理 人　　甲○○
右當事人間請求確認債權存在事件，本院判決如左：
    主      文
確認峒旺水電工程股份有限公司對被告有新台幣陸拾玖萬伍仟捌佰零元之債權存在。
訴訟費用由被告負擔。
    事      實
甲、原告方面：
壹、聲明：如主文所示。
貳、陳述：
一、緣訴外人峒旺水電工程股份有限公司（下稱峒旺公司）積欠原告貨款六十九萬五
    千八百零三元未為給付，而訴外人峒旺公司前承攬被告之水電空調等工程，對被
    告享有承攬報酬債權，詎原告就對訴外人峒旺公司六十九萬五千八百零三元之債
    權向本院民事庭聲請對訴外人峒旺公司財產在六十九萬五千八百零三元之範圍內
    為假扣押，經本院裁定准許（九十年度裁全字第一○九八九號），原告並據以向
    本院民事執行處聲請假扣押強制執行（九十年度民執全字第四一八四號），扣押
    訴外人峒旺公司對被告之承攬報酬債權時，被告竟於收受本院民事執行處前開假
    扣押之執行命令後聲明異議，並稱訴外人峒旺公司有無故怠工遭被告解約情事，
    所得領取之承攬報酬經扣除再發包損失及違約金後，已無債權等語，是原告有確
    認訴外人峒旺公司對被告之承攬報酬債權存在之必要，爰依強制執行法第一百二
    十條之規定提起本訴。
二、本件被告自承尚應給付峒旺公司工程款八百一十八萬五千二百二十三元，其辯稱
    訴外人峒旺公司對其已無債權云云，並無理由，蓋因：
（一）、被告簽發面額為二百九十九萬九千九百六十元之支票（支票號碼CF0000000
        ），雖由峒旺公司提示兌現，惟被告所提之借款單，並無峒旺公司之簽章，
        自不得資為峒旺公司欠款之証明。
（二）、至代工廠商資料表未經峒旺公司簽章，是否為峒旺公司承攬工程之一部不明
        ，又被告既僅就峒旺公司未完工部分再為發包，為何會發生損失？又被告為
        何要以較高金額再為發包呢？令人不解，俱未見被告有何說明，自不得遽信
        。況縱峒旺公司有違約情事，然已有逾期違約金可供賠償，不應再計罰懲罰
        性違約金，況峒旺公司所承攬之工程亦已完成泰半，以總工程款計罰10%為
        懲罰性違約金，洵屬過高。
參、證據：提出本院九十年度裁全字第一○九八九號民事裁定、北院錦九十年度民執
    全丁字第四一八四號民事執行命令、民事執行處通知、民事聲明異議狀、台灣板
    橋地方法院九十一年度促字第七三○二號支付命令、確定證明書各一件、統一發
    票兩紙及出貨單十六紙為證。
乙、被告方面：
壹、聲明：駁回原告之訴。
貳、陳述：
一、訴外人峒旺公司確曾承攬被告公司桃園南崁遠東世界花園新建工程中之水電、消
    防及空調工程，惟訴外人峒旺公司施作系爭工程時，不僅工程進度落後，施工品
    質多所瑕疵，且自九十年十一月二日起即無故怠工未進場施作，雖經被告於同年
    十一月二日、三日以存證信函催告，該公司仍不依約履行，被告遂於九十年十一
    月十六日以存證信函向訴外人峒旺公司解除系爭承攬契約，並請求自九十年十一
    月三日起，依約計算遲延罰金、懲罰性違約金、再發包損失及因該公司違約致被
    告所受一切損害之賠償；並以被告對峒旺公司之上開債權，與訴外人峒旺公司之
    工程款、保留款債權扺銷，如有不足，被告仍將向該公司及連帶保證人求償。
二、系爭工程經被告計算，峒旺公司未領工程款八百一十八萬五千二百二十三元經與
    其對被告之借款抵銷，並扣除再發包損失、加計違約金後，其對被告已無債權，
    反而對被告負有一千八百四十四萬一千四百九十七元之債務（明細詳見附表），
    說明如下：
１、峒旺公司曾向被告借款三百萬元，此於借款單上記載明確，而被告亦以支票支付
    借款完畢（發票人為被告，發票日九十年十月二十五日，面額二百九十九萬九千
    九百六十元，支票號碼為CF0000000），至支票票面金額與三百萬元之差額四十
    元係因扣除郵寄支票費用故也，被告自得以此借款債權與訴外人峒旺公司對被告
    之承攬報酬債權抵銷。
２、再發包損失部分：本件因峒旺公司無故不進場施作，經二度催告無效果，其已構
    成違約，故被告乃去函解約並請求各項權利，又因再發包之承包商須承接前承包
    商遺留之未完工程，為其勉強善後，又因所剩餘工程數量遠較原工程為少，因而
    單價較高，斯乃當然之理，此為工程界所週知。
３、違約金金額部分：本件被告得對峒旺公司請求之金額，於抵銷該公司尚得請求之
    數額後，計為一千八百四十四萬一千四百九十七元，如不將被告主張之違約金算
    入，僅再發包損失一項，峒旺公司即欠被告一千一百二十一萬四千三百九十元
    ，遑論其他。今原告對峒旺公司之債權僅有六十九萬五八百零三元四百六十九萬
    一千二百六十元，故其起訴自無實益。至被告與峒旺公司間之違約金約定，符合
    一般工程合約之約定慣例，並無過高之情事，原告主張違約金過高亦無可取。
參、證據：提出九十年十一月二日、九十年十一月三日、九十年十一月十六日存證信
    函、附表（工程款結算）、立沖科目餘額明細表、借款單、代工廠商資料表、支
    票照片各一件、掛號郵件回執二件、工程承攬契約書三件為證，並聲請向彰化銀
    行函查（發票人：大都市營造工程股份有限公司，發票日：九十年十月二十五日
    ，票面金額二百九十九萬九千九百六十元，票據號碼為CF0000000）之支票由何
    人提示付款。
    理      由
一、本件原告起訴主張：訴外人峒旺公司積欠原告貨款六十九萬五千八百零三元未為
    給付，而訴外人峒旺公司前曾承攬被告之水電空調等工程，對被告享有承攬報酬
    債權，詎原告就對訴外人峒旺公司六十九萬五千八百零三元之債權向本院民事庭
    聲請對訴外人峒旺公司財產在六十九萬五千八百零三元之範圍內為假扣押，經本
    院裁定准許（九十年度裁全字第一○九八九號），原告並據以向本院民事執行處
    聲請假扣押強制執行（九十年度民執全字第四一八四號），扣押訴外人峒旺公司
    對被告之承攬報酬債權時，被告竟於收受本院民事執行處前開假扣押之執行命令
    後聲明異議，並稱訴外人峒旺公司有無故怠工遭被告解約情事，所得領取之承攬
    報酬經扣除再發包損失及違約金後，已無債權等語，是原告有確認訴外人峒旺公
    司對被告之承攬報酬債權存在之必要，爰依強制執行法第一百二十條之規定提起
    本訴等情。
二、被告則以：訴外人峒旺公司確曾承攬被告公司桃園南崁遠東世界花園新建工程中
    之水電、消防及空調工程，惟訴外人峒旺公司施作系爭工程時，不僅工程進度落
    後，施工品質多所瑕疵，且自九十年十一月二日起即無故怠工未進場施作，雖經
    被告以存證信函催告仍不依約履行，被告遂於九十年十一月十六日以存證信函向
    訴外人峒旺公司解除系爭承攬契約，並請求自九十年十一月三日起依約計算遲延
    罰金、懲罰性違約金、再發包損失及因該公司違約致被告所受一切損害之賠償；
    而該工程經被告計算，峒旺公司未領工程款八百一十八萬五千二百二十三元經與
    其對被告之借款抵銷，並扣除再發包損失、加計違約金後，其對被告已無債權，
    反而對被告負有一千八百四十四萬一千四百九十七元之債務，今原告對峒旺公司
    之債權僅有六十九萬五八百零三元，故其起訴自無實益。至被告與峒旺公司間之
    違約金約定，符合一般工程合約之約定慣例，並無過高之情事，原告主張違約金
    過高亦無可取等語，資為抗辯。
三、按民事訴訟法第二百四十七條所謂即受確認判決之法律上利益，係指因法律關係
    之存否不明確，致原告在私法上之地位有受侵害之危險，而此項危險得以對於被
    告之確認判決除去之者而言，故確認法律關係成立或不成立之訴，苟具備前開要
    件，即得謂有即受確認判決之法律上利益，縱其所求確認者為他人間之法律關係
    ，亦非不得提起，最高法院著有四十二年台上字第一○三一號判例可資參照。本
    件原告於本院九十年度民執全字第四一八四號民事執行事件聲請假扣押強制執行
    訴外人峒旺公司對被告之承攬報酬債權，遭被告以訴外人峒旺公司對其無債權為
    由聲明異議，而系爭債權金額有無及多寡，既為構成法律關係之重要內容，如不
    訴請確認，則原告主張之權利是否存在，無法明確，不得謂原告在私法上地位無
    受侵害之危險，是原告提起本件確認之訴以排除此危險，於法並無不合，合先敘
    明。
四、經查，本件原告所主張訴外人峒旺公司積欠其貨款六十九萬五千八百零三元未為
    給付之事實，業據其提出台灣板橋地方法院九十一年度促字第七三○二號支付命
    令、確定證明書各一件、統一發票兩紙及出貨單十六紙為證，且為被告所不爭執
    ，堪信為真實。次查，訴外人峒旺公司前承攬施作被告之水電空調等工程，對被
    告享有承攬報酬債權八百一十八萬五千二百二十三元，詎原告就對訴外人峒旺公
    司六十九萬五千八百零三元之債權向本院民事庭聲請對訴外人峒旺公司財產在六
    十九萬五千八百零三元之範圍內為假扣押，經本院裁定准許（九十年度裁全字第
    一○九八九號），原告並據以向本院民事執行處聲請假扣押強制執行（九十年度
    民執全字第四一八四號），扣押訴外人峒旺公司對被告之承攬報酬債權時，被告
    於收受本院民事執行處前開假扣押之執行命令後，以訴外人峒旺公司對其已無債
    權為由聲明異議各節，為兩造所不爭執，且有本院九十年度裁全字第一○九八九
    號民事裁定、北院錦九十年度民執全丁字第四一八四號民事執行命令、民事執行
    處通知、民事聲明異議狀、立沖科目餘額明細表等件在卷可稽，亦足信為真實。
    至被告辯稱：訴外人峒旺公司施作系爭工程時，不僅工程進度落後，施工品質多
    所瑕疵，且自九十年十一月二日起無故怠工未進場施作，雖經被告催告仍不依約
    履行，被告遂解除系爭承攬契約，而峒旺公司未領工程款八百一十八萬五千二百
    二十三元經與其對被告之借款抵銷，並扣除再發包損失、加計違約金後，其對被
    告已無債權，且對被告負有一千八百四十四萬一千四百九十七元之債務云云，則
    為原告所否認，是本件首應審酌者厥為訴外人峒旺公司施作系爭工程究有無違約
    情事而應給付違約金、賠償被告所受損害及被告對訴外人峒旺公司是否確有三百
    萬元借款債權存在，足供抵銷，茲分論如下：
（一）按「當事人主張主張有利於己之事實者，就其事實有舉證之責任。」為民事訴
      訟法第二百七十七條所明定。本件被告辯稱：訴外人峒旺公司施作系爭工程時
      ，工程進度落後，施工品質有瑕疵、自九十年十一月二日起無故怠工未進場施
      作各節，固據提出九十年十一月二日、九十年十一月三日、九十年十一月十六
      日存證信函、代工廠商資料表、發包工程承攬契約書等件為證，唯查：(1)前揭
      存證信函三件均為被告自行掣發、代工廠商資料表僅為被告自行作之內部文件
      ，尚不足證明訴外人峒旺公司有被告所稱各違約情事，固不待言；又訴外人峒
      旺公司承攬施作者為「空調設備工程」（系爭工程承攬契約書參照），而代工
      廠商資料表所列各代工項目概稱「工地清潔」、「垃圾清潔」、「中庭花台內
      清潔」、「游泳池清潔」、「花台清理」：：，均不足證明前揭費用確係因訴
      外人峒旺公司承攬施作之工程所生；(2)又姑不論被告所提九十年十一月間工程
      承攬契約書工程標的為「遠東生活家（南嵌案）住宅大樓」新建工程電氣給排
      水衛生消防、空調設備工程，與本件訴外人峒旺公司與被告系爭工程契約標的
      「桃園世界花園」新建住宅大樓之空調設備工程不同，前揭工程承攬契約是否
      即為本件系爭空調設備工程之再發包已非無疑，而縱被告所辯前揭工程承攬契
      約為本件系爭空調設備工程之再發包確屬實情，惟工程再發包之原因不一而足
      ，亦無從倒果為因，遽指訴外人峒旺公司有違約情事。本件被告既未能就訴外
      人峒旺公司確有工程進度落後、施工品質有瑕疵、無故怠工等有利於己之事實
      舉證證明，是其辯稱其可以對訴外人峒旺公司之違約金、損害賠償等債權扣抵
      訴外人峒旺公司對其所有之承攬報酬云云，即無可採。
（二）又本件訴外人峒旺公司對被告有八百一十八萬五千二百二十三元工程款債權，
      已如前述，故被告辯稱：伊對訴外人峒旺公司有三百萬元借款債權存在可與訴
      外人峒旺公司對其之承攬報酬債權抵銷等語，縱為實情，然因抵銷後訴外人峒
      旺公司對被告工程款債權既仍逾六十九萬五八百零三元，從而，原告依強制執
      行法第一百二十條之規定，訴請確認訴外人峒旺水電工程股份有限公司對被告
      有六十九萬五千八百零三元之債權存在，即無不合，應予准許。
五、本件因事證已臻明確，兩造其餘攻擊、防禦方法及所為之立證，經核與判決之結
    果不生影響，無庸逐一論述，併予敘明。
六、據上論結，原告之訴為有理由，依民事訴訟法第七十八條，判決如主文。
中　　　華　　　民　　　國　　九十一　　年　　十二　　月　　三十一　　日
                                    民事第四庭法　　　官　  周玫芳
右為正本係照原本作成
如對本判決上訴，須於判決送達後廿日內向本院提出上訴狀
中　　　華　　　民　　　國　　九十一　　年　　十二　　月　　三十一　　日
　　　　　　　　　　　　　　　　　　　　　　　法院書記官　　王朝枝
